臺灣高雄地方法院民事判決　　　　　　　95年度訴字第3431號
原　　　告　高雄市政府
法定代理人　陳菊
訴訟代理人　吳敏蕙律師
被　　　告　甲○○
訴訟代理人　乙○○
上列當事人間請求給付土地使用補償金事件，經本院於民國96年
1月23 日言詞辯論終結，判決如下：
    主      文
被告應給付原告新臺幣肆拾玖萬伍仟零陸拾捌元，並自民國九十
五年八月二十二日起至清償日止按年息百分之五計算之利息。
原告其餘之訴駁回。
訴訟費用由被告負擔十分之七，餘由原告負擔。
本判決關於原告勝訴部分得為假執行，但被告如以新臺幣肆拾玖
萬伍仟零陸拾捌元預供擔保，得免為假執行。
原告其餘假執行之聲請駁回。
    事實及理由
一、原告起訴主張：被告無法律上權源而自民國88年1 月1 日起
    占用原告所有座落高雄市○○區○○段第9-2 地號土地（下
    稱系爭土地），並於其上興建面積達141 平方公尺之房屋而
    受有使用系爭土地之利益，並致原告受有損害，而依土地法
    第105 條、第97條第1 項、平均地權條例施行細則第21條之
    規定，城市地方土地租用基地建屋之租金，以不超過土地申
    報總價年息10％為限，而公有土地則以各該宗土地之公告地
    價為申報地價，本件系爭土地於86年7 月至92年12月止申報
    地價為每平方公尺新臺幣（下同）15,523元，93年1 月至94
    年12月止申報地價為每平方公尺16,117元，則依申報地價、
    被告占用面積及年息5 ％計算，被告自88年1 月起至94年12
    月止應繳之租金為774,438 元，爰依不當得利之法律關係，
    求為判決：被告應給付原告774,438 元及自起訴狀繕本送達
    之翌日起至清償日止按年息5 ％計算之利息，並願供擔保請
    准宣告假執行。
二、被告則以：對無權占用系爭土地及原告請求給付相當租金均
    不為爭執，惟以原告請求權之時效已過，且其請求之租金過
    高請求酌減等語為辯，並聲明求為判決駁回原告之訴及假執
    行之聲請，如受不利之判決願供擔保請准免予宣告假執行。
三、兩造不爭執之事項：
    如附件複丈成果圖所示之系爭土地現由被告所居住之房屋所
    占用，面積為141平方公尺。
四、本件經整理並協議簡化爭點後，兩造均同意本件之爭點為：
    原告可請求之租金數額？被告得主張時效抗辯之範圍？茲就
    各爭點審究如下：
  (一)原告可請求之租金數額？
    按租用土地建築房屋之租金以不超過其申報地價年息10％為
    限，公有土地以各該宗土地之公告地價為申報地價，免予申
    報，土地法第105 條、第97條第1項 、平均地權條例施行細
    則第21條分別定有明文，又無法律上之原因而受利益，致他
    人受損害者，應返還其利益，雖有法律上之原因，而其後已
    不存在者，亦同，民法第179 條亦有明定。另無權占有他人
    土地，可獲得相當於租金之利益，為社會通常之觀念，最高
    法院61年臺上字第1695號亦著有判例可資參照。經查系爭土
    地現由被告所居住之房屋所占用，面積為141 平方公尺已如
    前述，而系爭土地為公有土地，於86年7 月至92年12月止之
    申報地價為每平方公尺15,523元，93年1 月至94年12月止之
    申報地價為每平方公尺16,117元，此有土地登記第2 類謄本
    、地價第2 類謄本等件在卷可憑，另被告所占用之土地距離
    左營大路約20公尺，而左營大路上有許多商家包括洗衣店、
    機車行、小吃店、藥房、理髮店、機車行等，其生活機能尚
    可等情，亦經本院到場勘驗屬實，並製有勘驗筆錄、現場照
    片等件附卷可稽，是被告所有之上開地上物既占用原告所有
    之公有土地，且原告復未同意將系爭土地交予被告使用，被
    告自無正當之占用權源而為無權占有，而其占用之系爭土地
    計達141 平方公尺，依社會通常之觀念，其自因此可能獲得
    相當於法定最高限額租金數額之租金利益自明，而原告乃以
    低於法定最高租金限額之公告市有出租基地租金率即土地申
    報地價年息5 ％請求，此依該地之公告現值、土地坐落位置
    、附近繁榮程度及生活便利性等一切情狀，認其每月應付租
    金數額9,000 餘元（下列計算式）與現實社會經濟狀況相衡
    並非過高，原告主張按系爭土地申報地價之年息5 ％計算被
    告自88年1 月至94年12月占用系爭土地所得受相當於租金之
    不當利得自屬相當，則依該上開標準計算被告原應給付之不
    當利得計為774,438 元（計算式：88年1 月至92年12月每年
    租金：15,523×141 ㎡×5 ％＝109,437 元；93年1 月至94
    年12月每年租金：16,117×141 ㎡×5 ％＝113, 625元，小
    數點以下四捨五入）。
  (二)被告得主張時效抗辯之範圍？
    按租金之請求權因五年間不行使而消滅，既為民法第126 條
    所明定，則凡無法律上之原因而獲得相當於租金之利益，致
    他人受損害時，如該他人之返還利益請求權已逾租金短期消
    滅時效之期間，債務人並為時效之抗辯者，其對於該相當於
    租金之利益，不得依不當得利之法則，請求返還，最高法院
    85年度台上字第711 號裁判著有意旨可資參照，是依上述，
    原告得請求之上開相當於租金之不當利得之時效期間，與租
    金短期消滅時效之期間乃同為5 年，而原告係於95年7 月20
    日始向本院遞狀聲請核發支付命令，且其於被告就此是否曾
    為承認或對之曾另為起訴請求之事實亦未舉證以實其說，其
    於90年7 月20日以前之相當於租金之不當得利請求權，自已
    因被告主張消滅時效抗辯而不能再行請求返還，今原告就此
    相當於租金之不當得利得既僅得自90年7 月21日起始得請求
    ，計至原告請求之末日即94年12月31日止之租金金額即計為
    495,068 元（計算式：90年每月租金：109,437 ÷12＝9,12
    0 元，每日租金：9,120 ÷30＝304 元，90年7 月21日至90
    年12月31日之租金：304 ×11）＋（9,120 ×5） ＝48,944
    元，90年7 月21日至94年12月31日之租金為48,944＋（109,
    437 ×2） ＋（113,625 ×2） ＝495,068 元）。
五、綜上所述，被告確係無權占有原告所有之系爭土地，而原告
    就此相當於租金之損害亦有部分因罹於時效而不得請求，從
    而原告本於不當得利之法律關係，訴請被告給付原告495,06
    8 元及自起訴狀繕本之送達翌日即95年8 月22日起至清償日
    止按年息5 ％計算之利息，洵屬有據，應予准許。其逾此範
    圍外之請求，為無理由，應予駁回。
六、兩造陳明願供擔保請為宣告假執行及免為假執行，就原告勝
    訴部分，因係命為50萬元以下之給付，應依職權宣告假執行
    ，本無庸聲請供擔保宣告假執行，其餘經核合於法律規定，
    爰酌定相當之擔保金額准許之；原告敗訴部分，其假執行之
    聲請則失所附麗，應予駁回。
七、據上論結，本件原告之訴為一部有理由、一部無理由，依民
    事訴訟法第79條、第389 條第1 項第5 款、第392 條第2 項
    ，判決如主文。
中　　華　　民　　國　　96　　年　　1 　　月　　23　　日
            民事第四庭    審判長法　官   黃宏欽
                                法  官   古振暉
                                法  官   黃宣撫
以上證明與原本無異。
如不服本判決，應於判決送達後20日內向本院提出上訴狀並表明
上訴理由，如於本判決宣示後送達前提起上訴者，應判決送達後
10日內補提上訴理由書（須附繕本）。
中　　華　　民　　國　　96　　年　　1 　　月　　24　　日
                                書記官  王美玲
